Denne oppgaven er laget av Even S. Hvinden og oppdatert av Derek J. Clark. Sistnevnte er ansvarlig for eventuelle feil og mangler.

## Instruksjoner

Denne oppgaven skal lC8ses interaktivt i RStudio ved C% legge inn egen kode og kommentarer. Det ferdige dokumentet lagres med kandidatnummeret som navn `[kandidatnummer]_SOK1004_C1_H23.qmd` og lastes opp pC% deres GitHub-side. Hvis du har kandidatnummer 43, sC% vil filen hete `43_SOK1004_C1_H23.qmd`. PC%se at koden kjC8rer og at dere kan eksportere besvarelsen til pdf. Dere leverer lenken til GitHub-repositoriumet i Canvas (under oppgaver).

## Bakgrunn

Vi skal analysere utviklingen i bruttonasjonalprodukt (BNP) per person i Norge. Vi bruker data Statistisk SentralbyrC% (SSB), tabell "09842: BNP og andre hovedstC8rrelser (kr per innbygger), etter statistikkvariabel og C%r". Tabellen inneholder C%rlige data pC% BNP per innbygger, fra 1970 til 2022.

## I. API, visualisering

SSB gir oss tilgang til sine data via en [API](https://www.ssb.no/omssb/tjenester-og-verktoy/api) (*Application Programming Interface*), programvare som lar to applikasjoner kommunisere med hverandre. SSB tilbyr en API medB [ferdige datasett](https://data.ssb.no/api/v0/dataset/). Her er det om lag 250 kontinuerlig oppdaterte datasett med en fast URL over de mest brukte tabellene i Statistikkbanken.

For C% fC% tilgang til tabellen med bruttonasjonalprodukt mC% vi benytte tjenesten [PxWebApi](https://www.ssb.no/omssb/tjenester-og-verktoy/api/px-api). Her finner du en [API konsoll](https://data.ssb.no/api/v0/no/console/) med en sC8kefunksjon. PrC8v C% sC8k pC% "`bnp`" og merk forslaget: tabell 09842. SC8k pC% denne, og noter URL-en. Den vil vi bruke etterpC%.

Til C% laste ned dataene skal vi bruke en R-pakke, [PxWebApiData](https://cran.r-project.org/web/packages/PxWebApiData/index.html), som SSB har laget. I fC8rste omgang skal vi bruke funksjonen `ApiData()`. Syntaksen er ikke den samme som i `tidyverse`, og har noen litt uvante egenskaper, herunder lagring i tegnformat og en kombinasjon av norsk og engelsk.

**Tips:** Det er typisk instruktivt C% se pC% [eksempel pC% bruk](https://cran.r-project.org/web/packages/PxWebApiData/vignettes/Introduction.html). Da har man et intuitivt utgangspunkt for hvordan koden kan brukes.

Jeg vil nC% vise dere trinnvis hvordan C% laste ned dataene. FormC%let er C% gi dere en idC) pC% hvordan man kan lC&re seg C% bruke en ny pakke eller funksjon. Vi begynner med C% laste inn nC8dvendige pakker:

```{r}
rm(list=ls())
library(tidyverse)
library(PxWebApiData)
```

**NB!** Du mC% installere `PxWebApiData` fC8rst. KjC8r kommandoen `install.packages("PxWebApiData")` i konsollen. Det mC% kun gjC8res C)n gang.

Vi bruker funksjonen `ApiData()` til C% hente tabell 09842. Som notert ovenfor fant vi URL-en ved hjelp av sC8kefunksjonen til SSB. FC8rst prC8ver vi C% laste ned dataene direkte, uten ytterligere tilvalg, og tar en titt pC% hva vi fC%r.

```{r}
lenke <- "http://data.ssb.no/api/v0/no/table/09842"

df <- lenke %>%
  ApiData()

df %>%
  print()
```

**Merk fC8lgende:** `df` inneholder to datasett i formatet `data.frame`. Datasettene heter `"09842: BNP og andre hovedstC8rrelser (kr per innbygger), etter statistikkvariabel og C%r"` og `dataset`. Datasettene inneholder 9 verdier av 3 variabler. Variabelen `value` er identisk. Variablene `C%r` og `Tid` inneholder de identiske verdiene `"1970"`, `"2021"` og `"2022"`. Merk at disse er i tegnformat `<chr>` (derav anfC8rselstegnene) og ikke en numerisk verdi, for eksempel `<dbl>`. Variabelen `statistikkvariabel` og `ContentsCode` inneholder henholdsvis verdiene `BNP`, `KonsumHIO` `MEMOBNP` og `Bruttonasjonalprodukt, Konsum i husholdninger og ideelle organisasjoner` og `MEMO: Bruttonasjonalprodukt. Faste 2015-priser`.

Vi har altsC% ikke fC%tt hele tabell 09842, men verdiene for tre statistikkvariabler over tre tidsperioder, lagret med forskjellige variabelnavn og verdier.

Det vi trenger er **metadata**: Informasjon som beskriver innholdet i dataene, slik at vi kan filtrere API-spC8rringen. KjC8r fC8lgende kode.

```{r}
metadata <- lenke %>%
  ApiData(returnMetaData = TRUE)
```

Cpner vi listen `metadata` fra minnet sC% kan vi se nC&rmere pC% den i C8vre venstre vindu i Rstudio. Her ser vi to lister kalt `[[1]]` og `[[2]]`. Listene beskriver variablene vi kan filtrere pC%. Liste `[[1]]` har fire variable: `code`, `text`, `values`, og `valueTexts`. Alle variablene er `<chr>`. Liste `[[2]]` har de samme foregC%ende fire variablene samt en variabel `time`.

-   `code` viser navnene pC% variablene vi bruker i funksjonen `ApiData()` for C% filtrere. Den tar verdiene `ContentsCode` og `Tid`. Legg merke til at utviklerne i SSB her blander norsk og engelsk.

-   `text` er en unik tekstverdi tilknyttet verdien pC% `code` som forklarer hva vi ser pC%. Den tar verdien `statistikkvariabel` og `C%r`. Vi kan altsC% filtrere pC% statistikkvariabel og C%r.

-   `values` viser hvilke verdier av statistikkvariabel og C%r vi kan velge, med henholdsvis 6 og 53 forskjellige verdier. Du vil kjenne igjen tre av hver fra den fC8rste spC8rringen ovenfor.

-   `valueTexts` gir en unik tekstverdi tilknyttet verdien pC% `values` som forklarer oss hva vi ser pC%. For `Tid` og `C%r` er de identiske, men for `ContentsCode` og `statistikkvariabel` fC%r vi en mer fullstendig forklaring.

-   `time` er en logisk variabel, og tar derfor to verdier: `TRUE` og `FALSE`. I dette tilfellet indikerer den at variabelen `Tid` mC%ler tid, hvilket gjC8r at funksjonene i pakken vil behandle `Tid` pC% en annen mC%te enn en statistikkvariabel.

Vi har nC% informasjonen vi trenger til C% laste ned BNP-tall mellom 1970 og 2022. Jeg velger C% ta BNP med bC%de lC8pende og faste priser.

```{r}
df <- lenke %>% 
  ApiData(Tid = paste(1970:2022), ContentsCode = c("BNP","MEMOBNP"))
```

PC% venstre side av likhetstegnet bruker vi `code` fra metadata. PC% hC8yre side velger vi verdier fra `values`. Merk at jeg bruker funksjonen `paste()` for C% konvertere numeriske verdier, for eksempel `<dbl>` til tegn `<chr>`.

La oss rydde i data. Det er tre ting C% ta tak i:

1.  `df` lagrer informasjonen i to tabeller med samme informasjon, som vist over. Det er unC8dvendig.

2.  Crstallene er lagret som tegn, `<chr>`. Disse skulle heller vC&re heltall, `<int>`.

3.  Formatet `data.frame` er underlegent `tibble`.

### Oppgave Ia: Rydd i data

Skriv kode som lagrer dataene som C)n tibble med anstendige variabelnavn og C%rstall som heltall. Fremover bruker jeg "var", "tid", og "verdi" for "statistikkvariabel", "Tid", og "value".

```{r}
# Oppgave Ia lC8ses her 
df <- df[["dataset"]]

df$Tid <- as.integer(df$Tid)

df <- df %>% 
  rename('var' = 'ContentsCode', 
         'tid' = 'Tid', 
         'verdi' = 'value') %>% 
  as_tibble()
df
```

### Oppgave Ib: Lag en figur

FC8lgende kode skaper en enkel figur.

```{r}
df %>%
  filter(var == "BNP") %>%
  ggplot(aes(x=tid,y=verdi)) +
  geom_line()
```

Lag en pen figur som viser BNP i tusener av kroner per person, i bC%de lC8pende og faste priser, mellom 2000 og 2022. Skriv en tydelig forklaring og tolkning av figuren. Hvordan har inntektene utviklet seg? Forklar forskjellen mellom BNP i lC8pende og faste priser. Til hvilke formC%l er de mest relevante?

```{r}
# Oppgave Ib lC8ses her 
df %>% 
  filter(tid > 1999) %>%  
  ggplot(aes(x=tid,y=verdi, color=var)) +
  scale_y_continuous(labels = scales::comma) +
  labs(y = "BNP per person", x = "??rstall", title = "BNP per person over tid") +
  geom_line()
```

*\[Her kan vi se en fin figur som viser BNP per person over tid med b??de l??pende og faste priser, nominell BNP har en tydelig ??kning mens reell BNP har en mer jevn gang, den nominelle BNP grafen viser en spesielt sterk ??kning fra ??r 2020, reell BNP grafen viser ogs?? en ??kning i 2020, men i en svakere grad. Nominell BNP blir beregnet ut fra verdier fra det gjeldene ??ret, mens reell BNP blir beregnet ut fra verdier fra et gitt ??r som 2015. Med tanke p?? hvilket form??l reel BNP og nominell BNP er best egnet til kan man si at nominell BNP er relativt best egnet for kortere perioder hvis man skal se p?? sm?? endringer, sammenliknet med reell BNP er det motsatte hvor man vil se p?? endringer over lengre perioder.\]*

## II. Transformasjon, visualisering

VC%re data er en tidsserie, hvilket betyr at rekkefC8lgen i observasjonene er ordnet etter tid. Vi skal nC% regne prosentvis, C%rlig endring. La $x_t$ vC&re BNP i C%r $t$. For eksempel vil $x_{1970}$ vC&re $23616$.

Den C%rlige endringen i BNP fra C%r $t-1$ til $t$ er gitt ved $x_{t}-x_{t-1}$. I samfunnsC8konomi er det vanlig C% betegne dette som $\Delta x_{t} := x_{t}-x_{t-1}$. Tegnet $\Delta$ er den greske bokstaven delta og betegner differanse. For eksempel vil $\Delta x_{1971}=26363-23616=2747$ kroner.

I mange tilfeller er vi interesserte i relativ vekst: Hvor mye C8kte BNP, relativt til hva den var i utgangspunkt? Den mest brukte enheten er hundredeler eller prosentvis endring, gitt ved $100 \times \Delta x_{t}/x_{t-1}$. For eksempel var den prosentvise endringen i BNP i 1971 $100 \times \Delta x_{1971}/x_{1970}=100\times(2747/23616)\approx11.6$, hvor $\approx$ betegner "omtrent lik" da jeg viser svaret med kun C)n desimal. Tilsvarende kan man skrive at $\Delta x_{1971}/x_{1970}=2747/23616\approx0.116=11.6\%$, hvor tegnet $\%$ betegner at belC8pet oppgis i hundredeler eller prosent.

## Oppgave IIa: Omorganisere datasett med `pivot_wider()`

Vi skal lage to variable `dBNP` og `dMEMOBNP` som viser relativ endring i `BNP` og `MEMOBNP`. Til dette formC%let skal vi bruke kommandoene `pivot_wide()` og `pivot_long()` til C% omorganisere dataene. Jeg anbefaler dere fC8rst C% lese [kapittel 12.3](https://r4ds.had.co.nz/tidy-data.html#pivoting) i pensum. Betrakt fC8lgende kode.

```{r}
df_wide <- df %>%
  pivot_wider(names_from = var, values_from = verdi) 
```

Beskriv konkret hva koden gjorde. Sammenlign `df` og `df_wide`.

*\[Datasettet som blir brukt her har to tabeller i seg som st??r opp?? hverandre, dette gj??r det vanskelig ?? skille de to tabellene fra hverandre, men med pivot_wider funksjonen setter man tabellene vedsiden av hverandre som gj??r det enkelt ?? skille de\]*

## Oppgave IIb: Beregn vekst

Til C% beregne endring er funksjonen `lag()` meget nyttig. I denne konteksten er begrepet *lag* et engelsk verb som beskriver foregC%ende observasjon. Bruker vi funksjonen `lag()` pC% en variabel (kolonne) sC% returnerer den en ny kolonne hvor verdien er lik foregC%ende observasjon. Betrakt fC8lgende kode:

```{r}
df_wide <- df_wide %>%
  mutate(LBNP = lag(BNP,n=1L)) %>%
  mutate(LMEMOBNP = lag(MEMOBNP,n=1L))

# legger variablene i rekkefC8lge

df_wide <- df_wide %>%
  relocate("LBNP", .before = "MEMOBNP")

df_wide
```

Hvis vi bruker den matematiske notasjonen diskutert tidligere sC% har vi nC% kolonner med $x_{t}$ (`BNP`, `MEMOBNP`) og $x_{t-1}$ (`LBNP`, `LMEMOBNP`).

Bruk funksjonen `mutate()` til C% lage en ny variabel med relativ endring i `BNP` og `MEMOBNP` i `df_wide` og lagre de som `DBNP` og `DMEMOBNP`.

```{r}
# Besvar oppgave IIb her 
df_wide <- mutate(df_wide, DBNP = ((BNP - lag(BNP)) / lag(BNP)) * 100, DMEMOBNP = ((MEMOBNP-lag(MEMOBNP)) / lag(MEMOBNP)) * 100)
df_wide

na.omit(df_wide) # fjerner ulike na verdier
```

## Oppgave IIc: Omorganisere datasett med `pivot_longer()`

Bruk nC% funksjonen `pivot_longer()` til C% transformere `df_wide` til det opprinnelige formatet, altsC% med variablene `var` og `verdi`. Kall den transformerte tabellen for `df_long`.

**NB!** Husk C% bruk anfC8rselstegn (`"[variabelnavn]"`) nC%r du definerer nye variable i `pivot_longer()`.

```{r}
# Besvar oppgave IIc 
df_long <- df_wide %>% 
  pivot_longer(cols = BNP:DMEMOBNP, names_to = 'var', values_to = 'verdi')
df_long
```

## Oppgave IId: Figur med vekst

Lag en pen figur med prosentvis vekst i nominelt og reelt BNP per person fra 1970 til 2022. Finnes det observasjoner med negativ vekst i reell BNP? Hva skyldes dette?

**Merknad:** Det er en del stC8y i data. PrC8v C% kombinere `geom_point()` og `geom_smooth()` for C% fC% et bedre inntrykk av den langsiktige utviklingen.

```{r}
# Besvar oppgave IId her
df_long %>% 
  filter(var == c("DBNP", "DMEMOBNP")) %>% 
  ggplot(aes(x = tid, y = verdi, color = var)) +
  geom_point() + 
  geom_smooth(method = "lm", se = TRUE) +
  labs(title = "Vekst i nominelt og reel BNP per innbygger", 
       y = "prosentvis endring", x = "??r")
#Grafen viser prosentvis vekst i nominell og reell BNP per person, tydelig kan 
# vi se at begge regresjonslinjene g??r i negativ gang, dette skyldes ulike
# endringer i samfunnet som har senket kj??pekraft og ??konomisk syn for befolkningen.
# Et eksempel p?? dette kan v??re corona-pandemien som hadde stor negativ effekt
# p?? hele verdens??konomien. 
```
